【裁判字號】    94,建(一),66
【裁判日期】    951013
【裁判案由】    給付承攬報酬
【裁判全文】
臺灣板橋地方法院民事判決              94年度建(一)字第66號
原      告  登山營造股份有限公司
法定代理人  甲○○
訴訟代理人  謝佳伯律師
被      告  臺北縣三重市公所
法定代理人  李乾隆
訴訟代理人  林振煌律師
複 代理 人  邱昱宇律師
上列當事人間給付承攬報酬事件，本院於民國95年9 月29日言詞
辯論終結，判決如下：
    主  文
原告之訴及假執行之聲請均駁回。
訴訟費用由原告負擔。
    事實及理由
一、程序方面：
  (一)原告於訴狀送達後，追加民法第227條之2，契約成立後，情
    事變更，非當時所得預料，而依其原有效果顯失公平者，當
    事人得聲請法院增、減其給付或變更其他原有之效果之訴訟
    標的，被告雖不同意，惟其請求之基礎事實同一，且不甚礙
    被告之防禦及訴訟之終結，依民事訴訟法第255 條第1 項第
    2 、7 款之規定，應予准許。
  (二)原告於訴狀送達後，將訴之聲明之金額由「新臺幣（下同）
    40,110,637元」變更為「38,650,001元」，屬減縮應受判決
    事項之聲明，核其請求之基礎事實同一，亦不甚礙被告之防
    禦及訴訟之終結，依民事訴訟法第255 條第1 項第2、3、7
    款之規定，應予准許。
二、原告主張：
  (一)三重「運一」綜合運動場及地下停車場新建工程（下稱系爭
    工程），主辦機關為臺北縣三重市公所工務課，於民國89年
    10月3日公開開標，由原告以535,366,000元得標。雙方於89
    年11月13日正式訂立系爭工程契約書。系爭工程分別為假設
    工程、停車場結構裝修工程及體育館結構裝修工程，於原告
    施作停車場裝修工程及體育館裝修工程項目時，因實際施作
    之數量超過合約標單所附工程估價單數量百分之十，以及合
    約圖說與工程估價單項目之漏項等事宜，致原告增加巨額工
    程費用。原告依約請求辦理工程款追加事宜，惟被告所委任
    之監造單位（即陳宇人建築師事務所）亦係設計單位，為規
    避其設計責任及因此所生之罰款，對於其設計之部分工程項
    目數量與實際施作數量產生差異之事實避而不談，反而以各
    項似是而非之理由拒絕認定增加之數量、金額以及是否漏項
    ，經原告將上開爭執送請臺北縣政府履約申訴審議委員會，
    雖該會認定被告應給付，但就金額之部分因要求原告吸收部
    分損失，原告就此部分無法接受，且被告亦無意願同意該會
    建議之金額，原告迫於無奈而提起本件訴訟。
  (二)被告依政府採購契約範本之規定，於雙方簽訂之系爭工程契
    約書第3條第2、3 款分別規定「依本契約價金總額結算。因
    本契約變更致履約標的項目或數量有增減時，就變更部分予
    以加減價結算。若有相關項目如稅捐、利潤或管理費另以一
    式列計者，應依結算總價與本契約價金總額比例增減之。工
    程之實作數量如較本契約所定數量增減達百分之十以上時，
    其逾百分之十之部分，得以本契約變更增減本契約價金。未
    達百分之十者，本契約價金不予增減，該契約書第3 條第2
    、3 款定有明文。」，又該契約書第4 條第1 項第1 款約定
    變更設計後本契約價金因原有工程項目之增減數量以本契約
    各項目之單價計算調整之。由上可知，被告應就實際施作數
    量超出設計單位設計時數量不符之部分，由原告吸收超出百
    分之十之數量，至於超出百分之十以外之數量，則應由被告
    予以加價計算，變更增加契約價金。茲將實際施作數量超過
    合約標單所附工程估價單數量百分之十之項目及數量共計為
    16,987,083元，詳述如下：1.「W5鋁百葉」計2,020 元：依
    被告提供之圖說A2-11 、A2-12 顯示電梯機房均有2 個鋁百
    葉，為電梯機房抽、排風用，而抽風機僅裝設於抽風百葉內
    牆面，因此鋁百葉為6 個。原告提出圖說疑義澄清時，監造
    單位並無任何意見，且以書面通知原告依圖施作，從未告知
    原告鋁百葉數量應為3 個。則監造單位即不得因圖面釋疑要
    求原告施作後，再以不同之解釋，拒絕辦理追加。2.「室內
    鋁包板」計30 2,432元：系爭工程之結構圖S1-9（BB）樑寬
    度60㎝，及樑深度100 ㎝施作SRC （SG1 為700*300 ㎜、SG
    14為900*400 ㎜），於RC完成時尚需加15㎝*2（上下左右）
    ，以計算實際鋁包板施作數量。設計單位於設計時卻逕以建
    築圖A12-4 之尺寸計算室內鋁包板，漏未加上下左右之C型
    鋼尺寸，以致鋁包板需包覆結構之數量不足。因此設計單位
    以RC結構尺寸計算本件工項標單之數量，與實際包覆結構實
    際完成之數量有所差異，此乃實際數量超過合約數量百分之
    十之原因，既然原告實際上施作之數量超出合約數量，自得
    依該契約書第3 、4 條請求被告給付此部分之工程款。3.「
    外部鋼管鷹架」計1, 266,516元：鋼管鷹架係作為系爭工程
    施作時所必要之工程，惟設計單位於工程標單數量採立面計
    算，其數量已明顯不足，又因施作外牆倒吊天花板、GRC 陽
    台、雨遮工項之單價分析內未列施工架項目，造成施作外部
    鷹架數量實際超過合約數量。4.「內部挑高施工鷹架」計13
    ,689,954元：系爭工程係挑高樓層設計，與一般建築物3 米
    之樓層高度完全不同，設計單位於編列預算時即應考慮本案
    工程之特性，依設計圖面核實計算其數量，編列足夠之施工
    數量及項目，使投標廠商在公平合理之條件下參與投標作業
    。惟設計單位漏未考慮此部分數量之重大差異，反而於招標
    後就此部分計算之疏漏稱「此乃廠商施作自備之機具及設備
    ，不應藉此追加預算。」，卻對於設計時就施工鷹架已少算
    實際數量知事實避而不論，且如依設計單位所稱之邏輯，稱
    此部分為廠商施作實應自備之機具及設備者，為何此部分須
    進行計算數量？設計單位就此部分所辯自相矛盾，顯不足採
    。此部分於調解程序中經調解委員指示由設計單位再行核算
    ，設計單位依投影面積計算內部挑高鷹架金額即為13,689,9
    54元，足證原告所主張係屬真實且為必要，被告就此部分自
    應扣除數量超出百分之十以內部分後，由被告核實給付原告
    。針對被告一再爭執原告就本項目請求並無依據，然兩造就
    本項目前於原告依採購法申請調解時，臺北縣申訴會即就此
    部分作成結論，認「內部挑高鷹架」之項目，被告「應將每
    單元分割，以投影面積計算」，其後被告之設計監造單位才
    會經被告所囑提出如原證9 號之計算結果，此部分如非被告
    於調解會時同意此計算方式，焉會要求其設計監造單位進行
    計算？被告抗辯主張此部分並非係因調解程序時，調解委員
    為明瞭詳情而要求建築師計算云云，對照調解會議紀錄明白
    載明係請雙方依下列原則考量，並計算詳細金額，足證調解
    程序時雙方已認本項目係屬獨立應給付之項目，殆無疑問。
  (三)系爭工程除有上開實際施作數量與設計單位所計算之數量有
    所不符之情形外，更有設計單位根本漏未列為施作項目，但
    於設計圖說中卻矛盾顯示應由原告施作之部分，然原告據以
    投標之依據係該契約書總價為工程決標之總價，而決標之總
    價則係按估價單上所列各項單價，再乘上數量的總和，因此
    當業主所定圖說、工作項目、數量等如未能精確編列、說明
    或估算時，該契約書項目之價款未列於合約金額之範圍內，
    則應屬該契約書之漏項合約。既然於第1 項所列數量減少之
    部分都應由被告核實給付者，舉輕以明重，就漏項之部分更
    應給付之。就漏項部分被告主張非屬「契約變更致履約標的
    項目或數量有增減」，然依行政院公共工程委員會「公共工
    程爭議處理案例彙編（二）」「當業主所定圖說、工作項目
    、數量等如未能精確編列、說明或估算時，對承包商必有不
    公，本諸總價承包之精神，自應依民事公平、誠信原則為適
    當調整」；「又基於舉重明輕之法理，總價承包合約有漏項
    者，自應比照上開變更設計方式，予以補充辦理，俾求公允
    」，則被告就漏項之部分更應給付原告。而就公共工程委員
    會調解案例中，均認本諸總價承包之精神，應以民事公平、
    誠信原則之法理為適當的調整。茲就契約標單缺漏而原告已
    完成施作之項目，詳述如下：1.「內部泥作超高施工架」計
    1,202,787 元：系爭工程屬挑高樓層設計，且鋼構工程及外
    部裝修設計與一般標準樓層不同等因素，因此設計單位本應
    考慮因施工順序及依各項裝修工程之特性，將施工材料分別
    載明於各工項之單價分析內，或於招標文件內之施工規範將
    載明含於總價內。而該契約書內皆未見「內部泥作超高施工
    架」之項目，該項目自屬合約漏項，且既然係因合約製作者
    之疏漏導致合約漏項，此部分要求原告吸收成本並承擔風險
    即非合理，因此被告應給付此部分漏列項目之金額。2.「鋼
    梯油漆」計234,025 元：鋼構工程既註明「含防銹漆、油漆
    」，目前鋼梯油漆之部分原設計為天花板，鋼梯至工廠出貨
    前即已施作防銹漆、油漆，原告依監造單位指示重新油漆，
    故原告為慎重起見，特以函文請求監造工程師確認後施作，
    自應屬變更設計之項目。3.「舞台框口」計259,350 元：監
    造建築師本於其專業為達到殘響值之標準，於原設計圖說有
    框口設計(A11-13、14)。而原告負有按圖施工之責，並於施
    工前依設計圖說提送施工圖。豈得依監造單位所述，「圖說
    A11-13乃示意圖，廠商於施工時應提送設計及施作細部詳圖
    」。於審圖時，建築師加註「舞台正面以無框口設計為原則
    ，卻又要求承商應達合約規範之殘響值，倘採其它設計手法
    ，不得追加預算云云」。惟按系爭工程舞台設計圖說本有框
    口設計，為符合合約規範之殘響值，確定框口設計之必要性
    。本件於合約圖面有標示，但合約標單漏未填載金額，顯係
    合約漏項之情形，監造單位以其審查意見作為不同意追加之
    依據，顯屬無據。4.「籃球場劃線」計12,000元：本項目於
    設計圖面上有註記，惟單價分析內未列入，顯屬合約漏項。
    監造單位要求「按圖施作」，證明建造單位已瞭解有漏載合
    約價款之漏項事實，卻要求原告不得追加。原告原為免影響
    工程進度而先行施作，詎料監造單位竟要求承商應依備忘錄
    所載不得追加之要求，不得辦理追加工程款，其將其設計缺
    失轉嫁由原告負擔，顯不合理。
  (四)該契約書第3條第2款後段規定「依本契約價金總額結算。因
    本契約變更致履約標的項目或數量有增減時，就變更部分予
    以加減價結算。若有相關項目如稅捐、利潤或管理費另以一
    式列計者，應依結算總價與本契約價金總額比例增減之。」
    原告謹依約加總前開各項履約標的之實際項目及數量，就相
    關之稅捐、利潤及管理費等一式列計者，按比例增減之。因
    此就上開所列金額尚應依比例加計稅管費等費用，合計為19
    ,155,078元。
  (五)因92年間國內營建物價劇烈變動，行政院體恤商艱，於93年
    5月3日特頒佈「中央機關已訂約工程因應國內營建物價變動
    之物價調整處理原則」，通知各級縣市政府及其所屬機關，
    機關辦理工程採購實際完工日期在92年10月1日以後者，「
    應」同意以行政院主計處公布之臺灣地區營造工程物價指數
    表內之總指數，就漲跌超過百分之二‧五部分，辦理工程款
    調整。原告自89年11月13日簽定該契約書，依約於90年1月5
    日開工，並於93年3 月12日提前申報竣工在案，自得適用本
    件行政命令。因該契約書無物價指數波動調整工程款之約定
    ，原告函請主辦機關同意依前開行政院函令處理原則先行辦
    理變更契約，據以辦理工程款調整計價作業。被告於93年6
    月7 日函示不同意物價調整，惟既然行政院都認定此部分營
    建物價劇烈變動所增加之金額應給付予承攬廠商，被告無理
    由拒絕給付即屬無據，就此部分所增加之金額19,494,923元
    應由被告給付原告。而就有關行政院公共工程委員會函覆
    鈞院有關採用物價調整原則，如機關給付廠商物價調整款係
    依法院確定判決辦理者，與有無辦理契約變更無涉，證明本
    件如經  鈞院判決被告應給付原告物價調整款者，即毋須辦
    理契約變更。至於該函同時表示尚難強制地方政府依該處理
    原則辦理之部分，惟地方政府如何適用上開物價調整處理原
    則，有行政院公共工程委員會工程企字第09400321150 號函
    說明第3點會議結論2明白載明「屬地方政府以自有經費辦理
    之工程，或中央機關僅部分補助而須地方政府自行負擔之其
    他部分，基於地方財政自主，仍請各地方政府利用工程發包
    節餘款或自行另籌財源支應」，證明被告仍應由發包節餘款
    或另籌財源支應，並非無強制性，行政院公共工程委員會95
    年3月8日回函就此部分所稱即與其94年9月12日工程企字第0
    9400321150號函有所不符。
  (六)本件物價變動，依民法第227條之2規定「契約成立後，情事
    變更，非當時所得預料，而依原有效果顯失公平者，當事人
    得聲請法院增、減給付或變更其他原有之效果」，原告業已
    於95年4月7日追加情事變更原則，而依臺灣高等法院高雄分
    院90年度重上字第15號判決意旨認「按法律行為成立後，因
    不可歸責於當事人之事由，致情事變更非當時所得預料，依
    其原有效果顯失公平者，法院應依職權公平裁量，為增、減
    給付或變更其他原有效果之判決，民事訴訟法第397條第1項
    定有明文。又情事變更原則，係基於衡平理念，對於當事人
    不可預見之情事（為法律效力發生原因之法律行為或其他法
    律事實之基礎或環境）之劇變所設之救濟制度，故祗要符合
    民事訴訟法第397 條所定要件，即有該條之適用，．．．。
    系爭工程均需使用砂石，而造成砂石價格飛漲，係因政府於
    86年4 月間禁採高屏溪砂石所致，此非可歸責於兩造當事人
    ，且非簽約當時所得預料，依上開規定及說明，應有情事變
    更原則之適用。」，本件自應有情事變更原則之適用。爰依
    該契約書之法律關係、行政院於93年5月3日頒佈之「中央機
    關已訂約工程因應國內營建物價變動之物價調整處理原則」
    及民法第227條之2規定，請求被告如數給付等語。併為聲明
    ：1.被告應給付原告38,650,001 元，及自93年6月16日起至
    清償之日止，按年息百分之五計算之利息。2.原告願供擔保
    ，請准宣告假執行。
三、被告則以：
  (一)「W5鋁百葉」部分：原告本有按照圖施工之義務，既然圖說
    僅設計電梯機房各一百葉，一抽風機，因此總共為3 個百葉
    及抽風機無誤。原告未按圖施工，屬可歸責於原告之事由，
    原告自不得請求。
  (二)「室內鋁包板」部分：此項經被告重新計算面積為533.62m2
    ，比原編列數量541m2 為少，因此不生超過數量問題。原告
    主張實作數量為650m2，請原告舉證證明。
  (三)「外部鋼管鷹架」部分：依該契約書第4條第5項約定：「其
    已於本契約載明應由乙方施作或供應為乙方完成履約所必須
    者仍應由乙方負責供應或施作，不得據以請求加價」。原告
    自為此部分為系爭工程施作時所必要之工程，依上開約定，
    不得主張加價。原告並應就此有利於己之事實舉證證明。
  (四)「內部挑高施工鷹架」部分：依該契約書第4條第5項約定：
    「其已於本契約載明應由乙方施作或供應為乙方完成履約所
    必須者仍應由乙方負責供應或施作，不得據以請求加價」。
    系爭工程之相關文件本包含工程設計圖，因此原告對於系爭
    工程乃挑高樓層設計於投標時即已知悉，於投標估價時本已
    考慮並計入投標價格之內。因此本項目既系爭工程施作時所
    必要之工程，又為原告投標時已知悉事項，自不得主張加價
    。原告並應就此有利於己之事實舉證證明。
  (五)原告所謂漏項部分：1.內部泥作超高施工架部分：依該契約
    書第4條第5項約定，本項目乃系爭工程施作時所必要之工程
    ，且同樣為原告投標時已知悉事項，自不得主張加價。原告
    並應就此有利於己之事實舉證證明。2.鋼梯油漆部分：原告
    已自認此部分於估價單中已註明含防銹漆，故屬於原告應作
    項目，不屬於漏項，原告主張此部分屬於漏項，顯於約不合
    。原告主張屬於重漆且於出廠前已油漆，應就此有利於己之
    事實舉證證明。3.舞台框口部分：依原告所提之送審表，原
    告對於此部分已蓋章同意被告之批註意見，可見原告當初亦
    同意不得追加，嗣後請求，顯已違當初兩造約定。4.籃球場
    劃線部分：籃球場必須劃線，乃一般常識，且原告亦自承設
    計圖有註明，可見籃球場劃線依圖或一般常識，均屬完成籃
    球場工程所必須者。因此如前述，依該契約書第4條第5項約
    定，本項目乃系爭工程施作時所必要之工程，且同樣為原告
    投標時已知悉事項，自不得主張加價。
  (六)稅捐、利潤、管理費部分：依該契約書第3 條規定，乃於契
    約變更致履約標的項目或數量有增減時，方有適用。但原告
    請求項目，如前述，依約本不得請求，自不生比例增減問題
    。何況，原告主張內部泥作超高施工架、鋼梯油漆、舞台框
    口、籃球場劃線屬於「漏項」而非「契約變更致履約標的項
    目或數量有增減」，更無請求餘地。
  (七)物價調整部分：原告主張依「中央機關已訂約工程因應國內
    營建物價變動之物價調整處理原則」請求19,494,923元。惟
    上開處理原則開宗明義說明：「惟應先辦理契約變更，加列
    物價指數調整相關規定」，可見廠商並非得逕依該規定請求
    調整，而是必須先行辦理契約變更，但系爭工程兩造並未辦
    理契約變更依上開處理原則加列物價調整，自不生適用該處
    理原則問題。其他地方機關如臺北市對於該等調整亦有不同
    規定，可見上開處理原則本非強制規定，原告據此請求被告
    給付，顯屬誤會。原告所提原證19號，其主旨亦明白指出，
    是地方政府已依該處理原則辦理，尚有不足款項，方有該函
    之適用。但本案根本未依上開處理原則辦理，自與該原證19
    之函毫無關係。原告若主張有情事變更原則之適用，應舉證
    證明其各該項目於投標時之相關價格，與計給價款時之相關
    價格有何顯失公平之處，而非空泛而言有該等情事變更原則
    之適用。
  (八)原證9 乃原告曾聲請調解時，因調解委員為明瞭詳情而要求
    建築師就此一項目加以計算，並非表示建築師同意此一項目
    應給予費用。關於此部分建築師之意見，當時原告於相關書
    狀亦有表達不同意見，可見原證9 固為建築師應調解委員之
    要求而提出，但並不表示建築師或被告同意此一項目等語，
    資為抗辯。併為答辯聲明：(一)原告之訴及假執行之聲請均駁
    回。(二)如受不利判決，被告願供擔保，請准宣告免為假執行
    。
四、兩造均不爭執之事實：
  (一)系爭工程於89年10月3日公開開標，由原告以535,366,000元
    得標。兩造於89年11月13日正式訂立系爭工程契約書（見本
    院卷第12至16頁）。
  (二)原證9：93年9月30日陳宇人建築師事務所函及其附件為真正
    （見本院卷第54至59頁）。
五、原告主張：依該契約書第3條第2、3款及第4條第1項第1款之
    規定，被告應就實際施作數量超出設計單位設計時數量不符
    之部分，由原告吸收超出百分之十之數量，至於超出百分之
    十以外之數量，則應由被告予以加價計算，變更增加契約價
    金。原告實際施作數量超過合約標單所附工程估價單數量百
    分之十之項目及數量共計為16,987,083元，即：「W5鋁百葉
    」計2,020元、「室內鋁包板」計302,432元、「外部鋼管鷹
    架」計1,266,516 元、「內部挑高施工鷹架」計13,689,954
    元。另契約標單缺漏而原告已完成施作之項目，有：「內部
    泥作超高施工架」計1,202,787元、「鋼梯油漆」計234,025
    元、「舞台框口」計259,350 元、「籃球場劃線」計12,000
    元。就上開所列金額尚應依比例加計稅管費等費用，合計為
    19,155,078元。再者，依行政院於93年5月3日頒佈之「中央
    機關已訂約工程因應國內營建物價變動之物價調整處理原則
    」及民法第227條之2規定，被告應給付原告19,494,923元，
    總計為38,650,001元等語。被告則辯稱如上。經查：
  (一)按民事訴訟如係由原告主張權利者，應先由原告負舉證之責
    ，若原告先不能舉證，以證實自己主張之事實為真實，則被
    告就其抗辯事實即令不能舉證，或其所舉證據尚有疵累，亦
    應駁回原告之請求。又請求履行債務之訴，除被告自認原告
    所主張債權發生原因之事實外，應先由原告就其主張此項事
    實，負舉證之責任，必須證明其為真實後，被告於其抗辯事
    實，始應負證明之責任，此為舉證責任分擔之原則（最高法
    院17年上字第917號、43年臺上字第377號判例意旨參照）。
    本件原告主張：被告應給付原告40,110,637元之上開事實，
    既為被告所否認，則原告自應就此積極有利之事實負舉證責
    任。
  (二)原告主張：系爭工程於89年10月3日公開開標，由原告以535
    ,366,000元得標。兩造於89年11月13日正式訂立系爭工程契
    約書之事實，為被告所不爭執，並有原告提出之該契約書（
    節本）、工程估價單（節本）、開標紀錄表（見本院卷第12
    至16頁）為證，堪信屬實。
  (三)依該契約書第3條及第4條第1項第1款（見本院卷第13頁）之
    規定，契約係依總價535,366,000 元結算，工程實際施作數
    量超出契約所定數量增減達百分之十以上時，其逾百分之十
    部分，得以該契約變更增減契約價金，且以該契約各該項目
    之單價計算。茲就原告請求實際施作數量超過合約標單所附
    工程估價單數量百分之十之項目及數量共計16,987,083元部
    分，審酌如下：
    1.「W5鋁百葉」：依圖說A2-12 電梯機房為鋁百葉、抽風機
      各1個，且估價單內載明鋁百葉、抽風機各3個。原告雖誤
      認依圖說A2-11、A2-12顯示電梯機房均有2 個鋁百葉，為
      電梯機房抽、排風用，而抽風機僅裝設於抽風百葉內牆面
      ，因此鋁百葉計為6 個，而向被告之監造單位（即陳宇人
      建築師事務所）提出圖說疑義澄清，惟據被告之監造單位
      於92年11月27日函知原告應依圖施作，且依監造單位之上
      開書面通知之附圖（見本院卷第38至40頁）所示，鋁百葉
      亦計為3 個等情，有原告提出之工程數量計算表、原告92
      年10月16日備忘錄、A8-3之9 圖說及監造單位回覆意見、
      監造單位92年11月27日函（見本院卷第29至41頁）附卷可
      稽，且為原告所不爭執，堪信屬實。足見本件依約（含圖
      及估價單在內）鋁百葉僅為3 個，且監造單位亦告知原告
      應依圖（即鋁百葉僅為3 個）施作，原告誤將鋁百葉施工
      為6 個，即有未合，原告應自行負責。是原告此部分之主
      張，即屬無據，應予駁回。
    2.「室內鋁包板」：監造單位依結構體面積重新計算，室內
      鋁包板之面積為533.62m2，比原編列數量541m2 為少等情
      ，有監造單位93年3 月22日函（見本院卷第19至22頁）附
      卷可稽，且為原告所不爭執，堪信屬實。原告雖主張：應
      於RC完成時尚需加15㎝*2（上下左右），以計算實際鋁包
      板施作數量等語。惟查，原告就其主張之計算方式，僅提
      出工程數量計算表（見本院卷第42頁）為證，並未提出何
      以應如此計算之依據，而原編列數量541m2 ，應係由被告
      依結構體面積計算編列，既為兩造間該契約書之內容，兩
      造自應受其拘束。況依兩造於93年8 月16日調解之會議結
      論三、亦同意鋁包板面積以結構面積為準，而依此原則考
      量，以利定第2 次調解會議（見本院卷第172 頁）。是原
      告此部分之主張，亦乏依據，洵無足採。
    3.「外部鋼管鷹架」：依該契約書第4條第5項約定：「其已
      於本契約載明應由乙方施作或供應為乙方完成履約所必須
      者仍應由乙方負責供應或施作，不得據以請求加價」（見
      本院卷第14頁）等語。查原告既自認外部鋼管鷹架係作為
      系爭工程施作時所必要之工程，則依上開約定，原告即不
      得據以請求加價。是原告此部分之主張，自乏依據，洵無
      足採。
    4.「內部挑高施工鷹架」：查兩造於93年8 月16日調解之會
      議結論三、亦同意內部挑高施工鷹架應將每單元分割，以
      投影面積計算，而依此原則考量，以利定第2 次調解會議
      （見本院卷第172至173頁）。嗣由被告之設計單位（即陳
      宇人建築師事務所）於93年9 月30日依上開調解之會議結
      論，將每單元分割，以投影面積計算並提出，內部挑高施
      工鷹架之數量及單價分析，合計內部挑高施工鷹架之施作
      總價為13,689,954元等情，為兩造所不爭執，並有上開調
      解會議之會議紀錄、設計單位（即陳宇人建築師事務所）
      93年9 月30日函（見本院卷第172至173頁、第54至59頁）
      附卷可稽，堪信屬實。惟查，兩造雖曾經調解，但迄未調
      解成立，此為兩造所不爭執之事實，且依上開調解會議之
      會議紀錄，上開調解之會議結論，僅係兩造同意依此原則
      考量，以利定第2 次調解會議，並非兩造調解成立之結論
      。又系爭工程屬挑高樓層設計，且內部挑高施工鷹架亦係
      作為系爭工程施作時所必要之工程，此為兩造所不爭執之
      事實，則依該契約書第4條第5項之約定，原告即不得據以
      請求加價。是原告此部分之主張，亦乏依據，洵無足採。
  (四)依行政院公共工程委員會公共工程爭議處理案例彙編（II）
    ，當業主所定圖說、工作項目、數量等如未能精確編列、說
    明或估算時，對承包商必有不公，本諸總價承包之精神，自
    應依民事公平、誠信原則為適當調整；又基於舉重明輕之法
    理，總價承包合約有漏項者，自應比照上開變更設計方式，
    予以補充辦理，俾求公允（見本院卷第146至147頁），準此
    ，總價承包合約有漏項者，自應比照上開變更設計方式，予
    以補充辦理。茲就原告請求契約標單缺漏，而原告已完成施
    作之項目，審酌如下：
    1.「內部泥作超高施工架」：系爭工程屬挑高樓層設計，且
      內部泥作超高施工架亦係作為系爭工程施作時所必要之工
      程，此為兩造所不爭執之事實，則依該契約書第4條第5項
      之約定，原告即不得據以請求加價。是原告此部分之主張
      ，亦乏依據，洵無足採。
    2.「鋼梯油漆」：鋼構工程註明「含防銹漆、油漆」，鋼梯
      油漆屬鋼構工程，應包含油漆在內，原告依監造單位指示
      以油漆施作等情，此為兩造所不爭執之事實，並有監造單
      位93年3月22日函、原告93年1月12日之備忘錄（見本院卷
      第19至25頁、第71至73頁）附卷可稽。足見鋼梯油漆屬鋼
      構工程，應包含油漆在內。且依上開原告93年1 月12日之
      備忘錄所示，其說明欄並未載明係「重新」油漆，是原告
      主張係依監造單位指示重新油漆，而應屬變更設計之項目
      等語，即乏依據，洵無足採。
    3.「舞台框口」：查原設計圖說(A11-13、14)雖有框口設計
      （見本院卷第79至80頁）。惟施工前原告依設計圖說提送
      施工圖送審時，經建築師告知原告舞台正面以無框口設計
      為原則，若原告為達合約規範之殘響值，而採其它設計手
      法，不得追加預算等語，因原告送審資料，舞台正面仍有
      框口設計，而經建築師在送審表之綜合審查意見欄內加註
      「(1)同意室內裝修如廠商（原告）所提。(2)不得追加任何
      預算。(3)待音樂廳椅子地毯確認後，再補送殘響模擬。(4)
      廠商（原告）自行負責日後完成之音樂廳殘響值能達到規
      範標準。」，原告並未提出任何異議，而予以施工完成等
      情，為兩造所不爭執，並有原告所提出之工程數量計算表
      、送審表、室內裝修工程施工圖、施工規範（見本院卷第
      74至83頁）附卷可稽，且為原告所不爭執，堪信屬實。足
      見兩造間之契約已有變更，原告即不得再主張變更前，原
      設計圖說有框口設計，而認係合約漏項，據以請求被告給
      付「舞台框口」計259,350 元之承攬報酬。是原告此部分
      之主張，即屬無據，應予駁回。
    4.「籃球場劃線」：查本項目於設計圖面上有註記，惟單價
      分析表內未列入，監造單位亦指示原告按圖施工，不得辦
      理追加，原告並未提出任何異議，而予以施工完成等情，
      為兩造所不爭執，並有原告所提出之工程估價單、單價分
      析表內、原告93年2 月10日之備忘錄（見本院卷第84至86
      頁）附卷可稽，且為原告所不爭執，堪信屬實。足見兩造
      間之契約已有變更，原告即不得再主張變更前，於設計圖
      面上有註記籃球場劃線，惟單價分析內未列入，而認係合
      約漏項，據以請求被告給付「籃球場劃線」計12,000元之
      承攬報酬。是原告此部分之主張，即屬無據，應予駁回。
  (五)原告請求原告實際施作數量超過合約標單所附工程估價單數
    量百分之十之項目及數量共計為16,987,083元，即：「W5鋁
    百葉」計2,020元、「室內鋁包板」計302,432元、「外部鋼
    管鷹架」計1,266,516元、「內部挑高施工鷹架」計13,689,
    954 元。另契約標單缺漏而原告已完成施作之項目，有：「
    內部泥作超高施工架」計1,202,787元、「鋼梯油漆」計234
    ,025元、「舞台框口」計259,350元、「籃球場劃線」計12,
    000 元部分，俱屬無據，應予駁回等情，已如前述。從而，
    原告主張：依該契約書第3條第2款後段規定，就上開所列金
    額尚應依比例加計稅管費等費用，合計為19,155,078元等語
    ，即無所依據，亦應予以駁回。
  (六)按「契約成立後，情事變更，非當時所得預料，而依其原有
    效果顯失公平者，當事人得聲請法院增、減其給付或變更其
    他原有之效果。」，民法第227 條之2第1項定有明文。又情
    事變更原則，係基於衡平理念，對於當事人不可預見之情事
    （為法律效力發生原因之法律行為或其他法律事實之基礎或
    環境）之劇變所設之救濟制度，故祗要符合民事訴訟法第39
    7條（現係指民法第227條之2第1項）所定要件，即有該條之
    適用。法院於適用民事訴訟法第397 條之「情事變更原則」
    ，為增減給付之判決時，除應斟酌是否具備「因不可歸責於
    當事人之事由，致情事變更非當時所得預料，依其原有效果
    顯失公平」之法定要件外，尚應依客觀之標準，審酌一方因
    情事變更所受之損失，及他方因情事變更所得之利益，暨物
    價指數及其他與給付公平有關情事，以定其增減給付之適當
    數額，非可全以物價變動為根據（最高法院83年度台上字第
    1190號判決、85年度台上字第866號判決及70年度台上字第2
    607 號判決意旨參照）。查系爭工程依該契約書，並無物價
    波動調整工程款之約定，系爭工程於89年11月13日簽立後，
    因國內營建物價劇烈變動，行政院乃於93年5月3日特頒佈「
    中央機關已訂約工程因應國內營建物價變動之物價調整處理
    原則」，通知各級縣市政府及其所屬機關，機關辦理工程採
    購，實際完工日期在92年10月1 日以後者，「應」同意以行
    政院主計處公布之臺灣地區營造工程物價指數表內之總指數
    ，就漲跌超過百分之二‧五部分，辦理工程款調整。適用期
    限至93年12月31日以前施作部分之工程款。又系爭工程經原
    告於90年1月5日開工，並於93年3 月12日提前申報竣工在案
    等情，為兩造所不爭執，並有被告93年6月7日函、行政院公
    共工程委員會95年3月8日函及其附件（見本院卷第94頁、第
    101至115頁）附卷可稽，應信為真。惟查上開「中央機關已
    訂約工程因應國內營建物價變動之物價調整處理原則」如工
    程主辦機關為地方政府者，考量地方政府財政之自主性，尚
    難強制地方政府依「中央機關已訂約工程因應國內營建物價
    變動之物價調整處理原則」辦理，且如決定準用「中央機關
    已訂約工程因應國內營建物價變動之物價調整處理原則」辦
    理，應先辦理契約變更，加列物價指數調整相關規定，有行
    政院公共工程委員會95年3月8日函（見本院卷第127至132頁
    ）附卷可稽。本件被告並未同意原告所為依「中央機關已訂
    約工程因應國內營建物價變動之物價調整處理原則」辦理之
    請求，亦迄未辦理契約變更，加列物價指數調整相關規定等
    情，為兩造所不爭執，並有原告93年5月24日函、被告93年6
    月7 日函（見本院卷第87至94頁）附卷可稽。本件既不能強
    制被告地方政府依「中央機關已訂約工程因應國內營建物價
    變動之物價調整處理原則」辦理，復經被告明示拒絕原告所
    為依「中央機關已訂約工程因應國內營建物價變動之物價調
    整處理原則」辦理之請求，則系爭工程即無「中央機關已訂
    約工程因應國內營建物價變動之物價調整處理原則」之適用
    。次查，本件究有何「契約成立後，情事變更，非當時所得
    預料，而依其原有效果顯失公平」之客觀事實，未據原告具
    體指明並證明之。是原告主張：依行政院於93年5月3日頒佈
    之「中央機關已訂約工程因應國內營建物價變動之物價調整
    處理原則」及民法第227 條之2 規定，被告應給付原告19,4
    94,923元，總計為38,650,001元等語，亦乏依據，洵無足採
    。
  (七)基上，原告主張：依該契約書第3 條第2 、3 款及第4 條第
    1 項第1 款之規定，被告應就實際施作數量超出設計單位設
    計時數量不符之部分，由原告吸收超出百分之十之數量，至
    於超出百分之十以外之數量，則應由被告予以加價計算，變
    更增加契約價金。原告實際施作數量超過合約標單所附工程
    估價單數量百分之十之項目及數量共計為16,987,083元，即
    ：「W5鋁百葉」計2,020 元、「室內鋁包板」計302,432 元
    、「外部鋼管鷹架」計1,266,516 元、「內部挑高施工鷹架
    」計13,689,954 元 。另契約標單缺漏而原告已完成施作之
    項目，有：「內部泥作超高施工架」計1,202,787 元、「鋼
    梯油漆」計234,025 元、「舞台框口」計259,350 元、「籃
    球場劃線」計12,000 元 。就上開所列金額尚應依比例加計
    稅管費等費用，合計為19,155,078元。再者，依行政院於93
    年5 月3 日頒佈之「中央機關已訂約工程因應國內營建物價
    變動之物價調整處理原則」及民法第227 條之2 規定，被告
    應給付原告19,494,923元，總計為38,650,001元等語，均乏
    依據，應予駁回。
六、從而，原告依系爭工程契約書之法律關係、行政院於93年5
    月3 日頒佈之「中央機關已訂約工程因應國內營建物價變動
    之物價調整處理原則」及民法第227條之2等規定，請求如訴
    之聲明所示，為無理由，應予駁回。又原告之訴既經駁回，
    其假執行之聲請即失所附麗，應併予駁回。
七、本件事證已臻明確，兩造其餘攻擊、防禦方法及舉證，經本
    院審酌後，認對於判決結果均無影響，爰不一一論述，併此
    指明。
據上論結，本件原告之訴為無理由，依民事訴訟法第78條，判決
如主文。
中    華    民    國    95    年    10    月    13    日
                  民事第一庭    法  官  楊千儀
以上正本證明與原本無異。
如對本判決上訴，須於判決送達後20日內向本院提出上訴狀（需
按他造人數附繕本）。
中    華    民    國    95    年    10    月    13    日
                                書記官  簡青根


司法院資訊處製作；財團法人民間司法改革基金會備份。
